臺灣板橋地方法院民事判決　九十年度訴字第一二六○號
　　原　　　告　丙○○
　　訴訟代理人　乙○○
　　法定代理人　郭明鴻
　　訴訟代理人　甲○○
右當事人間返還不當得利事件，本院判決如左：
    主      文
被告應給付原告新臺幣佰陸拾肆萬元，及自民國八十七年九月二十四日起至清償日
止，按週年利率百分之五計算之利息。
訴訟費用由被告負擔。
本判決於原告以新臺幣壹佰貳拾壹萬肆仟元為被告供擔保後，得假執行。
    事      實
甲、原告方面：
  壹、聲明：
      求為判決除擔保金額外，如主文所示。
  貳、陳述：
    一、訴外人陳信平與夏蕙蘭於民國（下同）八十七年間為夫妻，訴外人陳信平為
        陳錦庭之子，訴外人陳錦庭登記為被告公司負責人，訴外人陳信平與夏蕙蘭
        分別為該公司之股東及董事，經訴外人陳錦庭之同意各持有被告公司及負責
        人陳錦庭印章供簽發票據之用，訴外人夏蕙蘭並實際參與被告公司之經營，
        嗣訴外人陳錦庭於八十七年八月三日死亡，公司尚未變更負責人，仍繼續經
        營，訴外人陳信平與夏蕙蘭明知陳錦庭死亡後，訴外人陳錦庭之授權行為已
        告終止，無以被告公司負責人陳錦庭簽發公司票據之權利，訴外人陳信平與
        夏蕙蘭為被告公司財務之週轉，訴外人夏蕙蘭竟仍與陳信平基於意圖供行使
        之用，冒用被告公司負責人陳錦庭名義簽發票據之犯意聯絡，由訴外人夏蕙
        蘭於八十七年九月二十四日前某日，在被告公司營業地址冒用被告公司負責
        人陳錦庭名義，蓋用被告公司及負責人陳錦庭印章，簽發與訴外人夏蕙蘭為
        共同發票人之票號二二七一四八號、面額新臺幣（下同）三百萬元本票一張
        ，並由訴外人陳信平再以其持有被告公司及負責人陳錦庭印章，簽發票號0
        0000000號、面額一百萬元，蓋用被告公司及負責人陳錦庭印章並冒
        簽陳錦庭署押，與陳信平為共同發票人之本票一張，交付原告作為擔保，據
        以代表被告公司向原告借貸三百六十四萬元（已預扣利息），使原告陷於錯
        誤，而於八十七年九月二十四日匯款三百六十四萬元予被告公司設於彰化銀
        行大安分行第00000000000000號帳戶之內，嗣該二紙本票經
        屆期提示均未兌現，經原告聲請法院裁定准予本票強制執行，惟經被告公司
        提起確認本票債權不存在之訴，並獲勝訴判決確定，原告始知受騙。
    二、按無法律上之原因而受利益，致他人受損害者，應返還其利益，受領時知無
        法律上原因者，應將受領時所得之利益附加利息一併償還，民法第一百七十
        九條、第一百八十二條第二項定有明文；又不當得利受益人對於受損人有無
        侵權行為，受益之方法無論係出於受益人之行為或受害人之行為，受害人均
        有不當得利返還請求權，最高法院六十五年度台再字第一三八號判例、同院
        七十三年度台上字第一四六六號判決可資參照。本件原告既確於八十七年九
        月二十四日將三百六十四萬元款項，自中國信託商業銀行新竹分行電匯至被
        告設於彰化銀行大安分行第00000000000000號帳戶無誤，且
        兩造間之借貸關係不存在，被告自受有該利益，無法諉為不知無法律上原因
        ，從而原告自得依法請求被告返還該等利益及計付之利息。
  、證據：
      提出本票影本二紙、中國信託商業銀行匯款申請書影本一份、臺灣新竹地方地
      院八十九年度訴字第五十六號民事判決正本影本一份、臺灣新竹地方法院檢察
      署檢察官八十九年度偵字第三二五二號起訴書正本影本一份、臺灣高等法院九
      十年度上訴字第三五二二號刑事判決正本影本一份為證。
乙、被告方面：
    被告未於最後言詞辯論期日到場，據其以前辯論之聲明及陳述：
  壹、聲明：
      求為判決：
    一、請求駁回原告之訴。
    二、訴訟費用由原告負擔。
  貳、陳述：
      被告公司負責人已經更換多位，係第一位負責人陳錦庭與原告有糾紛，當時係
      被告公司之職員陳信平及夏蕙蘭擅自開票給原告。
  、證據：
      聲請訊問證人何曉春。
丙、本院依職權調取臺灣新竹地方法院九十年度訴字第一八五號刑事案卷暨臺灣高等
    法院九十年度上訴字第三五二二號偽造有價證券案卷，並向彰化銀行大安分行函
    詢被告銀行帳戶自八十七年九月一日起至八十七年十月一日止資金往來資料。
    理      由
甲、程序方面：
    被告經合法通知，未於最後言詞辯論期日到場，查無民事訴訟法第三百八十六條
    所列各款情事，爰依原告之聲請，由其一造辯論而為判決，合先敘明。
乙、兩造爭執之要旨：
    原告主張訴外人陳信平與夏蕙蘭於八十七年間為夫妻，訴外人陳信平為陳錦庭之
    子，訴外人陳錦庭登記為被告公司負責人，訴外人陳信平與夏蕙蘭分別為該公司
    之股東及董事，經訴外人陳錦庭之同意各持有被告公司及負責人陳錦庭印章供簽
    發票據之用，訴外人夏蕙蘭並實際參與被告公司之經營，嗣訴外人陳錦庭於八十
    七年八月三日死亡，被告公司尚未變更負責人，仍繼續經營，訴外人陳信平與夏
    蕙蘭明知陳錦庭死亡後，訴外人陳錦庭之授權行為已告終止，無以被告公司負責
    人陳錦庭簽發公司票據之權利，訴外人陳信平與夏蕙蘭為被告公司財務之週轉，
    訴外人夏蕙蘭竟仍與陳信平基於意圖供行使之用，冒用被告公司負責人陳錦庭名
    義簽發票據之犯意聯絡，由訴外人夏蕙蘭於八十七年九月二十四日前某日，在被
    告公司營業地址冒用被告公司負責人陳錦庭名義，蓋用被告公司及負責人陳錦庭
    印章，簽發與訴外人夏蕙蘭為共同發票人之票號二二七一四八號、面額三百萬元
    本票一張，再由訴外人陳信平以其持有被告公司及負責人陳錦庭印章，簽發票號
    00000000號、面額一百萬元，蓋用被告公司及負責人陳錦庭印章並冒簽
    陳錦庭署押，與陳信平為共同發票人之本票一張，交付原告作為擔保，據以代表
    被告公司向原告借貸三百六十四萬元（已預扣利息），使原告陷於錯誤，而於八
    十七年九月二十四日匯款三百六十四萬元予被告公司設於彰化銀行大安分行第0
    0000000000000號帳戶之內，嗣該二紙本票經屆期提示均未兌現，
    經原告聲請法院裁定准予本票強制執行，惟經被告公司提起確認本票債權不存在
    之訴，並獲勝訴判決確定，原告始知受騙，兩造間之借貸關係既不存在，被告自
    受有該利益，無法諉為不知無法律上原因，原告爰依不當得利法律關係請求被告
    返還三百六十四萬元，及自八十七年九月二十四日起至清償日止，按週年利率百
    分之五計算之利息等語；被告則以：被告公司負責人已經更換多位，係第一位負
    責人陳錦庭與原告有糾紛，當時係被告公司之職員陳信平及夏蕙蘭擅自開票給原
    告等語，資為抗辯。
丙、得心證之理由：
  壹、原告主張訴外人陳信平為陳錦庭之子，訴外人陳錦庭登記為被告公司負責人，
      訴外人陳信平與夏蕙蘭分別為該公司之股東及董事，經訴外人陳錦庭之同意各
      持有被告公司及負責人陳錦庭印章供簽發票據之用，訴外人夏蕙蘭並實際參與
      被告公司之經營，嗣訴外人陳錦庭於八十七年八月三日死亡，被告公司尚未變
      更負責人，仍繼續經營，訴外人陳信平與夏蕙蘭明知陳錦庭死亡後，訴外人陳
      錦庭之授權行為已告終止，無以被告公司負責人陳錦庭簽發公司票據之權利，
      訴外人陳信平與夏蕙蘭為被告公司財務之週轉，訴外人夏蕙蘭竟仍與陳信平基
      於意圖供行使之用，冒用被告公司負責人陳錦庭名義簽發票據之犯意聯絡，由
      訴外人夏蕙蘭於八十七年九月二十四日前某日，在被告公司營業地址冒用被告
      公司負責人陳錦庭名義，蓋用被告公司及負責人陳錦庭印章，簽發與訴外人夏
      蕙蘭為共同發票人之票號二二七一四八號、面額三百萬元本票一張，再由訴外
      人陳信平以其持有被告公司及負責人陳錦庭印章，簽發票號00000000
      號、面額一百萬元，蓋用被告公司及負責人陳錦庭印章並冒簽陳錦庭署押，與
      陳信平為共同發票人之本票一張，交付原告作為擔保，據以代表被告公司向原
      告借貸三百六十四萬元（已預扣利息），而原告於八十七年九月二十四日匯款
      三百六十四萬元予被告公司設於彰化銀行大安分行第00000000000
      000號帳戶之內，嗣該二紙本票經屆期提示均未兌現，經原告聲請法院裁定
      准予本票強制執行，惟經被告公司提起確認本票債權不存在之訴，並獲勝訴判
      決確定之事實，業據原告提出本票影本二紙、中國信託商業銀行匯款申請書影
      本一份、臺灣新竹地方地院八十九年度訴字第五十六號民事判決正本影本一份
      、臺灣新竹地方法院檢察署檢察官八十九年度偵字第三二五二號起訴書正本影
      本一份、臺灣高等法院九十年度上訴字第三五二二號刑事判決正本影本一份為
      證，復為被告所不爭執，而訴外人陳信平亦因前開偽造有價證券之行為，業經
      臺灣高等法院於九十年十二月二十一日以九十年度上訴字第三五二二號刑事判
      決判處有期徒刑三年二月，業經本院依職權調取臺灣新竹地方法院九十年度訴
      字第一八五號刑事案卷暨臺灣高等法院九十年度上訴字第三五二二號偽造有價
      證券案卷，核閱無訛，復有臺灣高等法院九十年度上訴字第三五二二號刑事判
      決正本一份附於該刑案卷可稽，自應認原告前開主張為真實。
  貳、按有限公司應至少置董事一人執行業務並代表公司，最多置董事三人，就有行
      為能力之股東中選任之。董事有數人者，得以章程特定一人為董事長，對外代
      表公司；代表公司之董事，關於公司營業上之一切事務，有辦理之權，九十年
      十一月十二日修正條文公布前公司法第一百零八條第一項、第三項及公司法第
      五十七條分別定有明文（雖公司法第一百零八條於九十年十一月十二日經修正
      公布，並依同法第四百四十九條第二項之規定，於公布日施行，惟本件訴外人
      夏蕙蘭、陳信平代表被告公司向原告借貸之發生時間，係在九十年十一月十二
      日公司法修正條文施行前，基於「法律不溯及既往原則」，則本件應適用九十
      年十一月十二日修正條文公布前公司法第一百零八條之規定）。是倘非為有限
      公司之對外代表人，縱為該公司之股東或董事，仍無對外代表該公司為法律行
      為之權。本件被告公司之負責人陳錦庭於八十七年八月三日死亡，被告公司尚
      未變更負責人，仍繼續經營，訴外人陳信平與夏蕙蘭明知陳錦庭死亡後，訴外
      人陳錦庭之授權行為已告終止，訴外人陳信平與夏蕙蘭為被告公司財務之週轉
      ，訴外人夏蕙蘭與陳信平冒用被告公司負責人陳錦庭名義簽發票據，由訴外人
      夏蕙蘭及陳信平以蓋用被告公司及負責人陳錦庭印章於前揭二張面額共計四百
      萬元之本票，交付原告作為擔保，據以代表被告公司向原告借貸三百六十四萬
      元，已如前述，而被告公司於八十六年間向主管機關為登記時，就董事中有特
      定由陳錦庭任董事長，訴外人夏蕙蘭則為董事，訴外人陳信平則為股東，有被
      告公司變更登記事項卡影本一份附於臺灣新竹地方法院九十年度訴字第一八五
      號案卷可考（見該案卷第四十二頁至第四十三頁），是被告公司既業已特定由
      陳錦庭為董事長，則依九十年十一月十二日修正條文公布前公司法第一百零八
      條第一項後段之規定，唯有董事長陳錦庭得對外代表公司，訴外人夏蕙蘭及陳
      信平僅分別為董事、股東，自不得逕行對外代表公司為法律行為，縱認訴外人
      陳信平、夏蕙蘭在被告原董事長陳錦庭在世時，有經陳錦庭以代表人身分授權
      其二人代理公司處理部分事務，惟當陳錦庭死亡，陳錦庭業已喪失公司代表人
      之資格，則陳信平、夏蕙蘭前開經陳錦庭授權代理公司處理之權限自亦隨之喪
      失，而被告公司章程既已特定陳錦庭為董事長，陳錦庭死亡後，即須依公司法
      第一百十三條、第四十七條之規定，經全體股東同意，方能變更章程而另特定
      他人為為董事長，則在被告公司依法改選董事長之前，訴外人夏蕙蘭及陳信平
      亦無代表公司為法律行為之權利，而陳錦庭死亡後，被告公司始於八十七年十
      二月十日改選並變更登記負責人為何曉春，被告公司亦於臺灣新竹地方法院八
      十九年度訴字第五十六號確認本票債權不存在事件中（該案被告之法定代理人
      為何曉春）陳明「陳錦庭死亡後，在原告（即指本案被告信助營造工程有限公
      司）新任法定代理人產生之前，原告並無召開臨時股東大會或其他會議推派臨
      時之代表人，實際上亦無任何決議或形式之授權可讓他人代表原告為法律行為
      明確」等語明確，有原告所提臺灣新竹地方法院八十九年度訴字第五十六號民
      事判決正本影本一份為證，顯見被告公司對於訴外人夏蕙蘭、陳信平與原告間
      所為之借貸法律行為，並未有所授權或予以承認，從而，訴外人夏蕙蘭、陳信
      平無權代表被告公司與原告為借貸之法律行為，且縱認陳錦庭曾以代表人身分
      授權其二人代理公司處理部分事務，惟當陳錦庭死亡，陳錦庭業已喪失公司代
      表人之資格，則陳信平、夏蕙蘭前開經陳錦庭授權代理公司處理之權限自亦隨
      之喪失，訴外人夏蕙蘭、陳信平亦係無權代理被告公司為借貸之法律行為，參
      照民法第一百七十條第一項之規定【按代表與代理固不相同，惟關於公司機關
      之代表行為，解釋上可參照關於代理之規定，故無代表權人代表公司所為之法
      律行為，參照民法第一百七十條第一項規定，非經公司承認，不生效力，此有
      最高法院七十四年度台上字第二０一四號判決，及司法院七十九年十月二十九
      日（七九）廳民一字第九一四號函復臺灣高等法院意見可資參照】，既未經被
      告承認，對於被告不生效力，尚難認兩造間有借貸關係存在。
  、至被告雖抗辯稱：被告公司負責人已經更換多位，係第一位負責人陳錦庭與原
      告有糾紛，當時係被告公司之職員陳信平及夏蕙蘭擅自開票給原告云云。然查
      ，訴外人陳信平與夏蕙蘭係為被告公司財務之週轉，而冒用被告公司負責人陳
      錦庭名義簽發票據，由訴外人夏蕙蘭及陳信平以蓋用被告公司及負責人陳錦庭
      印章於前揭二張面額共計四百萬元之本票，交付原告作為擔保，據以代表被告
      公司向原告借貸三百六十四萬元，而原告亦匯款三百六十四萬元予被告公司設
      於彰化銀行大安分行第00000000000000號帳戶之內等情，業如
      前述之認定，再參諸彰化銀行大安分行九十年十月二十三日彰大安字第二二一
      四號函附被告銀行帳戶明細分類帳所載，於八十七年九月二十四日，確有匯款
      三百六十四萬元入被告公司設於彰化銀行大安分行第00000000000
      000號帳戶之內，則原告既係匯款三百六十四萬予被告之銀行帳戶，被告即
      受有利益，縱認被告之法定代理人屢有變更，亦不影響被告受有利益之事實，
      且訴外人夏蕙蘭、陳信平擅自開立前揭本票交付原告以供擔保，而與原告間所
      為借貸之法律行為，係無權代表，亦係無權代理被告公司所為，因此方認兩造
      間無借貸關係存在，已如前述，被告受有利益，即係無法律上原因，況被告所
      舉證人何曉春到庭證稱：「（問：對本案有無意見？）當時負責人是陳錦庭，
      我是負責工務方面，擔任經理，陳信平是總經理，夏蕙蘭是管財務，當時系爭
      的本票我完全不清楚，原告與被告往來之間的官司，我也不清楚，我沒有看過
      原告，我是到我繼任第二任的負責人時，就已經被原告扣押公司，我才知道有
      簽本票這件事」等語（見本院九十一年一月十四日言詞辯論筆錄），依證人何
      曉春之前揭證詞，其對原告與被告間之金錢往來乙事並不知情，亦不能為被告
      有利之證明，是以縱認被告所抗辯稱其法定代理人屢經更換，且係被告公司之
      職員陳信平及夏蕙蘭擅自開票給原告乙節屬實，亦難解免其係無法律上原因而
      受有利益之情。
  肆、復按無法律上原因而受利益，致他人受損害者，應返還其利益，又不當得利之
      受領人於受領時，知無法律上原因者，應將受領時所得之利益附加利息，一併
      償還，民法第一百七十九條前段、同法第一百八十二條第二項定有明文。而不
      當得利之受領人為法人之機關時，該機關之明知無法律上原因，即為法人之明
      知無法律上原因（參照學者王澤鑑著，民法債編總論第二冊，民國八十年一月
      三版，第二０九頁）。本件訴外人陳信平與夏蕙蘭係為被告公司財務之週轉，
      冒用被告公司負責人陳錦庭名義簽發票據，由訴外人夏蕙蘭及陳信平以蓋用被
      告公司及負責人陳錦庭印章於前揭二張面額共計四百萬元之本票，交付原告作
      為擔保，據以代表被告公司向原告借貸三百六十四萬元，而原告亦匯款三百六
      十四萬元予被告公司設於彰化銀行大安分行第00000000000000
      號帳戶之內，惟訴外人夏蕙蘭、陳信平無權代表被告公司與原告為借貸之法律
      行為，且縱認渠等二人係無權代理被告公司所為，參照民法第一百七十條第一
      項之規定，既未經被告承認，尚不生效力，兩造間並未有借貸關係存在，已如
      前述，則被告受有金錢三百六十四萬元之利益，即係無法律上原因，並致原告
      受有該金錢之損害，而訴外人夏蕙蘭於代被告受領時係被告公司之董事，此有
      被告公司變更登記事項卡影本一份附於臺灣新竹地方法院九十年度訴字第一八
      五號案卷可考，訴外人夏蕙蘭係被告之業務執行機關，則訴外人夏蕙蘭與陳信
      平明知渠等無代表權及代理權，而共同故意以偽造有價證券之行為，無權代表
      且無權代理被告公司向原告借貸，被告公司之機關即訴外人夏蕙蘭，即係明知
      無法律上原因而受領該等三百六十四萬元之利益，揆諸前揭說明，足認被告於
      受領時係明知無法律上原因，從而，原告依不當得利之法律關係訴請被告返還
      上開無法律上原因而受有之利益三百六十四萬元，及自受領時即八十七年九月
      二十四日起至清償日止，按週年利率百分之五計算之利息，為有理由，應予准
      許。
丁、假執行之宣告：
    原告陳明願供擔保，請求宣告假執行，核無不合，爰酌定相當擔保金額准許之。
戊、據上論結，本件原告之訴為有理由，依民事訴訟法第三百八十五條第一項前段、
    第七十八條、第三百九十條第二項，判決如主文。
中　　　華　　　民　　　國　　九十一　　年　　　六　　　月　　　三　　　日
                                臺灣板橋地方法院民事第二庭
~B法　　　官　林海祥
右為正本係照原本作成
如對本判決上訴，須於判決送達後廿日內向本院提出上訴狀
中　　　華　　　民　　　國　　九十一　　年　　　六　　　月　　　四　　　日
~B法院書記官　楊舒惟
